【裁判字號】    88,易,842
【裁判日期】    900614
【裁判案由】    詐欺
【裁判全文】
臺灣高雄地方法院刑事判決                          八十八年度易字第八四二號
    公  訴  人  臺灣高雄地方法院檢察署檢察官
    被      告  戌○○
    選任辯護人  方春意
                戴國石
    被      告  亥○○
    選任辯護人  林永發
                方春意
    被      告  天○○○
    右二人共同
    選任辯護人  林永發
                方春意
    被      告  午○○
    選任辯護人  戴國石
    被      告  丙○○
    選任辯護人  李昆南
                尤秀鈴
    被      告  癸○○
    被      告  宇○○
    被      告  酉○○
    被      告  李妙嬿
    被      告  甲○○
    選任辯護人  李昆南
    被      告  卯○○
    被      告  壬○○
    被      告  辰○○
    被      告  戊○○
    被      告  辛○○
    被      告  地○○
    被      告  丑○○
    被      告  乙○○
    被      告  丁○○
    被      告  子○○
右列被告因詐欺案件，經檢察官提起公訴（八十七年度偵續字第二０六號），本院判
決如左：
    主  文
戌○○、亥○○、天○○○、午○○、丙○○、癸○○、宇○○、酉○○、李妙嬿、
甲○○、卯○○、壬○○、辰○○、戊○○、辛○○、丑○○、乙○○、丁○○、子
○○、地○○均無罪。
    理  由
一、公訴意旨略以：被告戌○○、午○○為光成建設事業股份有限公司（以下簡稱光
    成公司）、亨利建設事業有限公司（以下簡稱亨利公司）之負責人，被告天○○○為戌○○堂兄即被告亥○○之妻，渠等四人與巳○○（另案起訴）及起訴書附
    表一所示借款人即被告酉○○等十三人基於意圖為自己不法所有之犯意聯絡，明
    知實際上並未有買賣房地，卻偽作預定買賣房屋及土地買賣契約書，並辦理填寫
    貸款申請書，向中興商業銀行股份有限公司（以下稱中興銀行）借貸，戌○○及
    午○○更以光成及亨利公司名義，向中興銀行保證如被告酉○○等十三人違約致
    法院拍賣時，願負責處理買回或轉賣，致中興銀行不知有詐，而於八十三年十月
    二十日，貸予如附表一所示之金額。又被告戌○○復承同一概括犯意，與被告子
    ○○、丁○○、癸○○、丙○○共同意圖為自己不法之所有，明知起訴書附表二
    所示之房地並無真正之買賣關係，竟以同一手法，向中興銀行詐得如附表二所示
    之金額，因認被告戌○○等二十一人（其中被告己○○另行審結）共同涉有詐欺
    罪嫌云云。
二、按犯罪事實應依證據認定之，無證據不得推定其犯罪事實，刑事訴訟法第一百五
    十四條定有明文。又告訴人之指述，係以使被告受刑事訴追為目的，是其陳述是
    否與事實相符，仍應調查其他證據以資審認；認定不利於被告之事實，需依積極
    證據，茍積極證據不足為不利於被告事實之認定時，即應為有利於被告之認定，
    更不必有何有利之證據。另刑法第三百三十九條第一項詐欺罪之成立，以意圖為
    自己或第三人不法所有，以詐術使人將本人或第三人之物交付為要件。所謂以詐
    術使人交付，必須被詐欺人因其詐術而陷於錯誤，若其所用方法不能認為詐術，
    亦不致使人陷於錯誤，即不構成該罪，最高法院五十二年台上字第一三００號、
    三十年上字第八一六號及四十六年台上字第二六０號判例可資參照。
三、公訴意旨認被告戌○○等人共同涉有詐欺罪嫌，無非係以告訴人中興銀行之指述
    及其提出之契約書、匯款資料為其唯一論據。經訊據被告戌○○等二十一人皆堅
    決否認有何詐欺犯行，(一)被告戌○○辯稱：「君臨天下」房子是由其所屬之光成
    公司與午○○所屬之享利公司共同為起造人，於七十九年買地，同年三月間推出
    ，本案所涉房屋乃光成公司與享利公司間，股東分配餘屋而分歸光成公司所有，
    因此一切出售事宜均與被告亨利公司（即午○○）無涉。而至聖路「書香宮廷」
    房子是七十七年間推出，該二處建物（即君臨天下十五戶，書香宮廷房子三戶）
    當初是由光成公司委託鎮泰公司銷售，後來鎮泰公司負責人巳○○說要向公司買
    斷，始將系爭房子全部售於巳○○，後由鎮泰公司負責向中興銀行辦理貸款，之
    前並未與中興銀行接洽過，中興銀行將錢貸給客戶後，再由客戶將錢轉交給公司
    。所有貸款手續均是巳○○與中興銀行接洽，而告訴人中興銀行承貸亦經過審慎
    評估，並有現物供其估價，貸款戶之信用亦有徵信，至於協議書是應中興銀行之
    要求所簽立等語。(二)被告亥○○稱：我與戌○○公司沒有來往，但他們有時會請
    我幫他們週轉資金，而一千七百萬元是戌○○匯到我太太的帳戶內，是要還我借
    給他們公司的錢。(三)被告天○○○辯稱：八十三年間，其夫亥○○有向她說高雄
    有家銀行要將一千七百萬元匯到其戶頭內，後來其夫又叫其將錢匯到另一個戶頭
    內，至於詳情其並不知情。(四)被告午○○辯稱：「君臨天下」與「書香宮廷」的
    房子是光成公司與亨利公司一起合資興建的，而買賣的業務是由戌○○負責，協
    議書是戌○○叫他去簽的等語。(五)被告丙○○辯稱：伊當時在光成及享利公司擔
    任會計工作，有開了幾個帳戶給公司使用，開戶後就將存摺及印章交予戌○○及
    午○○使用，如果蔡、陳二人需要轉帳或領款，他們會叫渠去辦理或由他們自己
    去處理，至於資金來源或去向，伊無法過問。(六)被告癸○○辯稱：伊在鎮泰公司
    擔住副董事長，有擔任「至聖路」三戶房地貸款的連帶保證人，巳○○請他到公
    司任職，伊有介紹妹妹子○○、丑○○、弟弟壬○○及同學戊○○、王世琦、丁○○及李妙嬿投資購屋，因當時巳○○說：要買斷光成及享利公司之房子，因光
    成公司銷售良好，可能有利潤，所以才介紹親戚及同學投資購屋，伊當連帶保證
    人是中興銀行辦理對保時，向伊說：渠等互相認識，可以互相擔任對保人。(七)被
    告宇○○稱：伊是鎮泰公司之銷售主管，當時買了「君臨天下」房屋一戶，個人
    並無付款，是應巳○○要求而買的，貸款也是巳○○去辦理的，至詳細情形並不
    清楚，但有配合銀行到公司對保，另也擔任了連帶保證人。(八)被告酉○○辯稱：
    因巳○○欠我車子修理費用二十幾萬元，而將房子先過戶給我。(九)被告李妙嬿稱
    ：其是因丁○○介紹而買了「君臨天下」的房子，以六百八十萬元向巳○○買的
    ，非向光成公司買的，貸款是由巳○○辦的，只繳了二次利息，其後因債務問題
    而沒有再繳。(十)被告甲○○稱: 他是朋友王月雲介紹買房子，便將身分證交給王
    月雲拿去辦理購屋貸款，房子是多少錢買的並不清楚。(十一)被告卯○○陳稱：伊是
    由王月雲介紹買房子，說他朋友在屏東有房子要賣，結果將證件交給王月雲，但
    辦理好手續後，伊並未看到房子，亦未付過款，王亦未再聯絡。(十二)被告壬○○辯
    稱：伊是因癸○○的介紹說「君臨天下」房子很有前瞻性，所以以六百萬元之價
    格買了一戶，那時準備轉賣賺錢，但沒有賣掉，貸款只繳了一期。(十三)被告辰○○
    陳稱：確實有購買君臨天下的房子，並向中興銀行辦貸款，且擔任己○○之連帶
    保證人，之後繳了二期貸款就沒辦法繳了。(十四)被告戊○○稱：伊是由丁○○介紹
    而向巳○○買了「君臨天下」的房子一戶，貸款是由巳○○辦理的，只繳了二期
    貸款。(十五)被告辛○○辯稱：是伊前夫帶伊去向巳○○購買房子，一切都由前夫處
    理，至於貸款多少並不清楚，也沒有繳過貸款。(十六)被告地○○辯稱：伊並未購買
    「君臨天下」的房子，亦未向中興銀行辦埋抵押貸款，買賣契約書及抵押貸款申
    請書上之姓名非伊所簽，也不認識巳○○。(十七)被告丑○○稱：當初是癸○○介紹
    買了「君臨天下」之房子一戶，因可投資轉賣獲利，所以訂了一戶，後來因付了
    三、四期又賣不出去，所以沒有再繳貸款。(十八)被告乙○○稱：我與王月雲的先生
    李仲達是好朋友，王月雲介紹我去投資購屋，我將資料交給她去辦理，我只知道
    房子在屏東，我並沒有付過錢。(十九)被告丁○○稱: 我在鎮泰公司擔任巳○○的司
    機，我有向巳○○買了一戶「書香宮廷」的房子，並非是向光成公司所購買，買
    的時侯我有去看，滿意了才以一千八百萬元購買，貸款是由巳○○辦理，當初因
    可立即轉賣才購買的，但後來因貸款繳不起，只繳了三期即未再繳了。另有擔任
    「君臨天下」購買者乙○○的保證人，是巳○○要求我這樣做的，因當時我在鎮
    泰公司任職。(二十)被告子○○辯稱：至聖路的房予預售時，我就打算要買，然後我
    去找中興銀行，他們說要存款二十萬元才能辦理貸款，後來貸款時鎮泰公司給我
    部分資料後就自己去中興銀行辦貸款，貸款出來後，錢就轉給建商，貸款只繳了
    三、四期，因利息太高又無法轉賣才沒有再繳各語。
四、經查：
  (一)公訴意旨所指稱被告戌○○、午○○分別為光成公司、亨利公司之負責人，先後
    以公司名義與被告酉○○等十五人（詳如起訴書附表一、二所示）就「君臨天下
    」、「書香宮廷」共計十五戶房地簽訂房地買賣契約書，再持以向告訴人中興銀
    行辦理抵押貸款，共計貸得款項為九千二百四十八萬元等情，固經告訴人指述綦
    詳，並有告訴人提出之預定房屋買賣契約書、消費者貸款申請及調查表及借據各
    十五份附卷可稽，此部分事實固堪認定。
  (二)本案「君臨天下」及「書香宮廷」二處興建案乃光成公司與亨利公司合資興建，
    而公訴人指稱之十五戶建物係建物興建完成後，未經銷售之餘屋而分歸光成公司
    所有，是以此部分餘屋如何處分均與被告午○○無關等情，亦據被告戌○○陳述
    明確，經核與被告午○○所述情節相符，自堪認定。故而被告午○○於本案即以
    前述十五戶建物向中興銀行貸款之事宜，顯然無涉。
  (三)本案「書香宮廷」二戶房地及「君臨天下」十三戶房地，原是委由另案被告巳○○銷售，後巳○○表明欲買斷，乃分別與巳○○以四千三百萬元及七千二百萬元
    價格買斷該二處房地等情，有契約書共三份附卷足憑（「書香宮廷」部份有契約
    書二份，「君臨天下」部分有契約書乙份），且依該三份契約書中第五點約定「
    乙方（即指戌○○，午○○）同意將財產權移轉至甲方（指巳○○）指定之人，
    而甲方所登記之人亦應負本約之全責及履行義務」觀之，證諸被告癸○○、宇○○、己○○、戊○○、丁○○等人陳稱：渠等均是向巳○○購買房地，並非向光
    成公司所購買，貸款亦皆是巳○○辦埋等語，及被告癸○○陳稱：巳○○有告知
    要買斷前揭房地之語（見本院八十九年六月十五日訊問筆錄），足見被告戌○○
    辯稱：該「書香宮廷」與「君臨天下」共十五戶房地確是由同案被告巳○○買斷
    等語，應屬實情。從而巳○○將前述十五戶房地向告訴人辦理抵押貸款所貸得之
    款項，用以支付買賣房地之價金，被告戌○○收取前揭款項後，再將部分款項匯
    入被告天○○○之帳戶內，用以清償先前向被告亥○○週轉之款項，均是合法權
    利之行使，並無不法之處。
  (四)據證人未○○證述：「是老闆戌○○叫她（指被告丙○○）提供帳戶給公司用，
    我只知道公司在用，她並沒使用，我之所以知道是我在轉工程款時，是用這個戶
    頭」之語（見本院八十九年十月四日訊問筆錄），經核與被告戌○○所述情節相
    符，足徵被告丙○○僅系單純提供銀行帳戶供被告戌○○使用，自難僅以此情遽
    以論斷被告丙○○有參與本件貸款案。
  (五)依通常銀行慣例，銀行對客戶之貸款，率皆先做風險評估，尤其在抵押貸款，最
    高只能貸到擔保品之八成金額，以預留風險。本件貸款案皆先經過鑑價，且保證
    人部分亦經過聯合徵信中心查詢他們的信用沒問題後，始准貸款之情，已經證人
    寅○○、庚○○證述明確（見本院八十八年三月三十日、八十九年五月二十三日
    訊問筆錄），並有中興銀行授信檐保品調查鑑價要點、中興銀行承作建設公司餘
    屋貸款擔保品鑑價說明表、各類建築物估價標準修訂前後對照表、房地產彈性加
    成比率表、個人購屋與公司餘屋貸款之差額表一各乙份、中興銀行對於被告酉○○等十五位買者所購之房地行鑑價之房地產鑑定表共十五份在卷可查。本件被告
    是以實際存在之土地、房屋及合法之所有權向告訴人申請抵押貸款，且告訴人對
    被告於系爭房地設定抵押前，已作過風險評估，則擔保品及市場上物價之漲跌，
    自在告訴人評估之中，不管告訴人所貸予者，是擔保品價格之六成或是八成，皆
    在設定抵押權時該擔保品之價格範圍內，先此敘明。
  (六)據證人申○○證稱：「當時我們審酌屋況、鄰近價格、興建者資料」、「屏東君
    臨天下以分戶貸款，書香宮廷明顯是餘屋找人頭貸款」、「書香宮廷是巳○○找
    我們，後來授信審議小組本不想貸，我們當時對買受人之資力沒信心，也盡量壓
    低貸款金額，後因快接近月底，迫於業績壓力，所以才決定准予貸款」、「（屏
    東君臨天下是否也有異樣？）是巳○○介紹戌○○來的，因巳○○與上層關係良
    好，我們也評估擔保品，品質不錯，故核准了，但我們確曾向經理提出他們之間
    兩兩互保，且借款人資力也有問題，我甚且向其中購買戶確認購買價格，他卻說
    不知道」、「（決定貸款之人為何人？）經理作最後裁決」等語（見本院八十九
    年十月四日訊問筆錄），而證人申○○乃本件貸款案時中興銀行之行員，實際從
    事鑑價及對保之業務，此情已為申○○陳明在卷，並經證人庚○○、寅○○證述
    明確，是以證人申○○於對保之時，既已向承購戶確認購買價格，承購戶竟答稱
    不知道，足徵申○○顯已對承購戶之真實性或其資力有所懷疑，並有向經理寅○○反應，甚且明確證述「書香宮廷」是餘屋找人頭貸款等語，故而縱或前述十五
    戶貸款案，全數均是以人頭戶貸款，期能多貸得二成之款項（按銀行慣例，建商
    以餘屋貸款僅能貸得六成之款項），然此情於貸款之時，早為告訴人中興銀行實
    際從事貸款鑑價、對保之行員申○○所知悉，且有向經理寅○○反應上情，足見
    告訴人於本案貸款案中並未因之陷於錯誤，已然明確。
五、綜上論述，被告戌○○於本件貸款案之前，已將前述十五戶房地價賣於另案被告
    巳○○；被告午○○僅是上述「君臨天下」、「書香宮廷」二興建案之出資人之
    一；被告亥○○、天○○○夫婦亦因與被告戌○○間有資金借貸往來關係，而自
    戌○○處收受部分貸得之款項；被告丙○○亦僅是因為光成、亨利公司之會計人
    員，應被告戌○○所求，開立本人帳戶供公司使用，渠等四人實際均未參與前述
    十五戶房地之買賣或貸款事宜，何來詐欺可言。另於本件貸款案中，告訴人中興
    銀行所屬實際從事本件貸款案之鑑價、對保人員，既對貸款戶之真實性或其資力
    有所懷疑，卻仍同意貸放款項，足徵告訴人並未因之陷於錯誤，揆諸前揭判例意
    旨，本件顯與詐欺罪之構成要件不符，自難以該罪相繩。此外，復查無其他事證
    足以證明被告戌○○等人有何公訴人指述之詐欺犯行，既不能證明被告戌○○等
    人犯罪，自均應為無罪之判決。
六、末查：公訴人雖於起訴書言及被告明知並無買賣房地之事實，竟偽作預定房地買
    賣契約書及貸款申請書之語，惟綜觀起訴書之意旨，公訴人既認被告等人涉嫌共
    同以上述方式向告訴人詐取貸款，在法律評價上，買賣契約書雙方當事人既涉共
    同詐欺罪嫌，則雙方當事人應係有權製作買賣契約書及貸款申請書，縱使該文書
    之內容不實，亦不得以偽造文書罪論之，是公訴人所稱被告等偽作買賣契約書及
    貸款申請書乙語，僅系單純闡述事實之經過，而非就被告是否涉犯偽造文書之犯
    行提起公訴，至為明確。是以本案被告地○○、乙○○二人於偵審中一再否認卷
    附預訂房屋買賣契約書非伊二人所親簽云云；另其餘被告是否亦涉有偽造文書或
    使公務員登載不實之罪嫌，如前所述，既不在起訴範圍之內，而公訴人起訴之被
    告涉犯詐欺罪嫌部分，又經本院認定無罪在案，故上開事實或疑點均非本院所能
    審究，宜請公訴人另行偵查卓裁，並此敘明。
七、被告辰○○、辛○○二人經合法傳喚無正當理由不到庭，因本院認為本件係應諭
    知無罪之案件，爰不待其陳述逕行判決；另被告己○○部分俟到案後另行審理，
    均附此敘明。
據上論斷，應依刑事訴訟法第三百零一條第一項、第三百零六條，判決如主文。
中      華      民      國  九十      年      六      月    十四    日
                                          臺灣高雄地方法院刑事第二庭
                                              法  官    黃三友
右正本證明與原本無異。
如不服本判決，應於判決送達後十日內，向本院提出上訴狀。
                                              書記官    林介欽
中      華      民      國      九十      年      六      月    十五    日


司法院資訊處製作；財團法人民間司法改革基金會備份。
